最高法院刑事判決　　　　　　　　　 110年度台上字第5008號
上　訴　人　王譽喬
 
 

選任辯護人　許智勝律師
上　訴　人　黃令騰
 
 
選任辯護人　鄭家豪律師
上列上訴人等因違反廢棄物清理法案件，不服臺灣高等法院臺南
分院中華民國110 年4 月14日第二審判決（109 年度上訴字第14
00號，起訴案號：臺灣雲林地方檢察署108 年度偵字第7709號）
，提起上訴，本院判決如下：
    主  文
原判決撤銷，發回臺灣高等法院臺南分院。
    理  由
一、本件原判決撤銷第一審之不當科刑判決，改判仍論處上訴人
    王譽喬、黃令騰共同犯廢棄物清理法第46條第4 款之非法清
    除廢棄物各罪刑。固非無見。
二、惟查：
  ㈠近代刑法之基本原理，強調「個人責任」，並強調犯罪係處
    罰行為，無行為即無責任，無責任即無處罰。共同正犯之參
    與類型，以2 人以上「共同實行犯罪之行為」者為限。其中
    ，事先同謀之共謀共同正犯，係於犯罪行為實行前，基於自
    己犯罪之認識，互相利用他方之行為以遂行犯罪目的，而為
    意思聯絡，故雖僅由其中一部分人為實行犯罪之行為，其未
    參與實行犯罪行為之人，仍為共同正犯，應負共同之責任。
    至事中共同正犯，係指前行為人已著手於犯罪之實行後，後
    行為人中途與前行為人取得意思聯絡而參與實行犯罪行為者
    而言，即學說所謂的「相續的共同正犯」或「承繼的共同正
    犯」；事中共同正犯是否須就參與前之他共同正犯之行為負
    擔責任，須視共同正犯對於前行為與後行為皆存有「互相利
    用、互相補充」之關係者為限，始應令事中參與者對他共同
    正犯之前行為負責。如犯罪構成要件行為皆已完成之事後，
    其未參與行為之分擔者，因已無互相利用他方之行為以遂行
    犯罪目的之可能，自亦無形成「犯意聯絡、行為分擔」之餘
    地，因此我國刑法無「事後共犯」。
  ㈡原判決認上訴人等係共同犯廢棄物清理法第46條第4 款之非
    法清除廢棄物罪，並指明所謂「清除」，係指事業廢棄物之
    收集、運輸之行為（見原判決第5 頁）；於事實欄認定上訴
    人等之行為分別係「王譽喬基於非法清除廢棄物之犯意，自
    大臺北地區某處，載運本案營建事業廢棄物，前往雲林縣○
    ○鄉○○段00地號土地（下稱本案土地）」、「黃令騰明知
    王譽喬所載之本案廢棄物非乾淨土方，不得任意傾倒，仍與
    王譽喬共同基於非法清除廢棄物之犯意聯絡，准許王譽喬將
    本案曳引車駛入本案土地，並由黃令騰駕駛挖土機，將本案
    廢棄物自本案曳引車之車斗挖出，傾倒在本案土地而堆置」
    （見原判決第1、2頁）。則：
  ⒈王譽喬所為非法清除廢棄物罪之構成要件行為，係將廢棄物
    收集後運輸至終局目的地且全部卸下，不再運輸時止，始得
    謂其收集、運輸之清除行為已全部完成。如黃令騰對王譽喬
    之收集、運輸廢棄物至本案土地前之行為並不知情，係於運
    抵後、傾倒前，始與王譽喬有共同犯意聯絡者，亦有成立事
    中共同正犯之可能。然就黃令騰有無基於自己犯罪之認識，
    且有利用王譽喬上開前行為以遂行整個收集、運輸之清除廢
    棄物犯罪目的，而與王譽喬取得意思聯絡，進而參與實行未
    了之構成要件行為者，方須就參與前王譽喬所為之前行為負
    共同責任。此事中參與之犯意聯絡、行為分擔判斷，攸關黃
    令騰有無本件犯行之認定，自應遵守嚴格證明法則。
  ⒉原判決雖稱黃令騰明知王譽喬所載之本案廢棄物非乾淨土方
    ，不得任意傾倒，仍准許王譽喬傾倒在本案土地而堆置。然
    就黃令騰如何基於自己犯罪之認識，有利用王譽喬之上開前
    行為以遂行整個非法清除廢棄物之犯罪目的，而同意王譽喬
    傾倒、堆置，雙方因此就收集、運輸之非法清除廢棄物犯行
    ，有犯意聯絡、行為分擔等情，並未據其詳為認定及說明，
    尚有理由不備之違法。
  ㈢原判決認定「黃令騰受進安府委託，知悉應使用乾淨土方作
    為回填本案土地之用土，且為確保他人載運至本案土地傾倒
    之土方品質，符合進安府之要求，會先行檢視他人所載運至
    本案土地之土方是否可供填土使用，如土方品質合於進安府
    所要求之標準，才會允許對方車輛進入本案土地下土，如未
    達標準，就會要求對方離開」（見原判決第12頁），並認定
    黃令騰已先行查看王譽喬本件所載物品之內容（見原判決第
    14頁）。則何以黃令騰明知王譽喬所載之物非乾淨土方，卻
    未要求其離開，反而放行同意其駛入並傾倒於本案土地？其
    中轉折之原因如何，事涉黃令騰有無與王譽喬共同非法清除
    廢棄物之犯意聯絡，並未見原判決依據卷內證據資料，詳敘
    其理由，亦有理由不備之違法。
  ㈣原判決採信證人盧福傳之證言，認黃令騰於案發當天在本案
    土地上挖一個很大很深的洞，並將王譽喬所載廢棄物以挖土
    機挖出後傾倒、散置於坑洞之一側（見原判決第15、16頁）
    。並認定：王譽喬自大臺北地區駕駛載有本案廢棄物之曳引
    車出發時，尚未確定可以傾倒的地點，係駕車上路後，在新
    竹香山附近與同業司機即證人鐘季州會車時，以無線電問鐘
    季州哪裡有可以倒土的地方，經鐘季州告以雲林進安府附近
    好像可以，才開往本案土地（見原判決第11頁）；且認定上
    訴人等互不相識；王譽喬未加入黃令騰徵求土方之LINE通訊
    軟體群組；其2人平日持用之行動電話，自民國108年11月10
    日起至108 年12月10日止，查無任何聯絡之紀錄（見原判決
    第18頁）。上訴人等既互不相識、未事先聯絡，王譽喬未事
    先告知黃令騰將於案發當天前往本案土地傾倒廢棄物之事，
    則：
  ⒈黃令騰如何可能於108 年11月24日案發當日清晨5 時40分以
    前，即預見王譽喬將載運廢棄物前來，而預先在現場挖坑洞
    供王譽喬傾倒？
  ⒉依卷附相片顯示，王譽喬駕駛之曳引車所掛子車，有舉高讓
    車斗傾斜，以傾倒車斗內物品之機械裝置，此與一般單純車
    斗，須靠人力或其他機械力挖掘，方能卸下車斗內物品者有
    別（見警卷第66、68、71頁）。王譽喬所駕曳引車既已靠近
    該大坑洞（見原判決第13頁），如黃令騰確有同意王譽喬傾
    倒，何以王譽喬不使用該車舉高車斗之裝置，使車斗傾斜，
    即可於短時間內將全部載運之土方傾倒於坑洞內，嗣再用挖
    土機整平即可，何以反用挖土機之方式挖掘車斗內之物？原
    因為何？
  ⒊王譽喬於案發當天警詢時稱：其輾轉聽朋友說進安府附近有
    需要土回填，因此想來問問看可否傾倒這些碎磚塊等。現場
    挖土機司機（即黃令騰）說不行。沒有人委託其將本案碎磚
    塊等載運至進安府旁空地，是其自己想說看進安府旁空地這
    裡能不能收我這些碎磚塊等（見警卷第6 頁）。則王譽喬係
    如何進入本案土地，該土地與馬路之間，有無柵欄？有無可
    能未經攔檢即可直接駛入？黃令騰係於何時發現王譽喬之曳
    引車而予查看？
  ⒋上開各節，因涉及黃令騰有無在王譽喬曳引車駛進本案土地
    之前，即為檢查後並放行，同時允許王譽喬傾倒本件廢棄物
    等之判斷，攸關黃令騰有無本件共同犯意與犯行之認定，對
    其利益有重大關係，依刑事訴訟法第163 條第2 項但書規定
    ，法院應依職權調查，且屬得調查之事項。原審未予調查、
    釐清，尚有應於審判期日調查之證據而未予調查之違法。
  ㈤原判決依警卷第61至63、65至68、71、73頁所附現場照片顯
    現之客觀情狀，認王譽喬所駕駛重達30至40噸之曳引車通行
    經過本案土地後，僅產生甚淺之輪胎壓痕，且全車輪胎也都
    清楚可見，因認該車並無陷落埋沒土中之情況，而不採信證
    人林萬憲於第一審所為有利上訴人等之證言，並認黃令騰無
    協助王譽喬脫困之必要（見原判決第14、15頁）。然：
  ⒈依卷附筆錄記載，黃令騰於警詢及偵查中係稱：其有跟王譽
    喬說這些東西不能用，不可以卸在這裡，請他走開，但因曳
    引車太重陷入土中無法動彈，其便駕駛挖土機將車斗內混合
    物挖一點置於坑洞內，總共挖了4 次約2至3米，其再駕駛挖
    土機推王譽喬的曳引車，幫助他脫困；後來王譽喬脫困後，
    其準備要將挖起的混合物放回他車斗時，就有民眾看到並阻
    止，且通知警方到場等語（見警卷第13頁、偵查卷第35頁）
    。王譽喬於警詢及偵查中亦稱：其聽朋友說這邊有在收土，
    就想說載來看看人家要不要收；現場司機說不行；對方不收
    ，當時其車子陷進去（土中），因此挖土機司機協助其脫困
    ，駕駛挖土機用推、拉的方式，幫助其曳引車脫困等語（見
    警卷第6頁、偵查卷第37、38頁）。
  ⒉如上訴人等所述屬實，則卷附相片應係曳引車脫困後所拍攝
    ，能否以曳引車脫困後全車輪胎清楚可見、未見陷落埋沒土
    中之照片，即謂該車未曾受困，尚非無疑。另依警卷第62頁
    上方相片所示，該曳引車所在之處，確屬潮溼、鬆軟之地，
    輪胎痕較深，前後亦似有土地高低落差。原判決謂本案土地
    尚有王選民及其兒子曾經駕駛車輛載運土方進入本案土地，
    因認難以證實該輪胎痕跡係王譽喬之曳引車所留下（見原判
    決第17頁），然王選民及其子駕車進入本案土地之時間為何
    ？所留輪胎痕跡，是否能保持如相片所示之溼潤、新鮮？均
    未據原審詳予調查、究明；原判決亦未說明上訴人等所稱：
    該曳引車曾受困，經其2 人協力始脫困之辯詞，如何不足採
    之理由；尚有調查職責未盡及理由不備之違法。
  ㈥王譽喬於案發當日警詢時稱：「（問：該KLA-2029號曳引車
    車斗內載有碎磚塊、碎石塊、碎水泥塊等是由何處運至進安
    府旁空地？）從台北運來的。是從忠全營建混合物分類處理
    場（下稱忠全處理場）運來的」（見警卷第6 頁）；於同日
    偵查中稱：「我是從忠全處理場載出來的」、「我知道我載
    的是磚塊，他們有分類過」、「（問：為何車上有一些廢木
    柴〈材〉？）可能沒辦法分那麼清楚，那應該只是一些些小
    的木柴（材），我載的不是廢棄物，我覺得我載的是營建剩
    餘土球」、「他們（指忠全處理場）處理出來的東西，一定
    要清理掉。……忠全是經過分類，把塑膠、木板都已經分類
    了，分類後再請我們把這些廢棄物載去可以處理的地方。」
    、「因為在分類這些的都是用機器分類，不是人工挑選，所
    以有一些小木柴（材）沒有被挑選到」（見偵查卷第36、38
    頁）。嗣檢察官勘驗王譽喬所駕AB-078號子車上面的本件廢
    棄物結果，認王譽喬所載之物「有營建的土石、磚塊並夾雜
    少量廢木材」，關於夾雜之廢木材數量，原記載為「微量」
    ，嗣後修正為「少量」，未見記載有「廢鐵條」或「布袋」
    等。隨同勘驗之環境保護局人員則表示：「均是營建混合物
    ，因為沒有過濾乾淨，需要請行為人運回原出處忠全公司，
    行為人表示同意」。有勘驗現場筆錄可證（見偵查卷第51頁
    ）。如果無訛，則：
  ⒈王譽喬係稱其所載運之物出自忠全處理場，而非至帆登營造
    股份有限公司（下稱帆登公司）在新北市○○區○○路 000
    號拆除工程之工地（下稱蘆洲工地）載運。原判決以帆登公
    司上開工地主任嚴奇祥、承包該工地拆除工程之承諭工程行
    負責人林福祥及負責該拆除工程所生廢棄物清除、處理業務
    之忠全工程有限公司（下稱忠全公司）負責人練佳榮等人，
    所為關於自蘆洲工地載運營建廢棄物之車輛、司機與管制流
    程等證言，認王譽喬並非忠全公司所指派駕車前往蘆洲工地
    載運廢棄物之人（見原判決第6至8頁），似與王譽喬上開「
    是從忠全處理場載出來」之辯解無關。
  ⒉王譽喬於警詢時提出之忠全處理場清運車輛進場運送文件（
    見警卷第57頁），經檢察官提示後，練佳榮表示該文件上公
    司大小章印文為真正（見偵查卷第117 頁）；而該進場運送
    文件，是否只能憑以載運外面拆除工地之廢棄物進入該場分
    類、處理？抑或也能憑該文件，進入該處理場，將已分類、
    處理過之「營建剩餘土石方」載運出場至合法之收容處理場
    所？如後者亦有可能時，佐以檢察官上開勘驗現場筆錄之記
    載，王譽喬所稱：其所載之物係來自忠全處理場，該場有先
    以機器挑選過、非人工挑選，所以有一些小木材沒有被挑選
    到，其所載之物非廢棄物，而是營建剩餘土石方等辯詞，是
    否全無可採？即值研求。
  ⒊上開檢察官勘驗筆錄所載之「營建的土石、磚塊並夾雜少量
    廢木材」，關於夾雜之廢木材數量，客觀上是否足以讓一般
    人清楚辨識係營建事業廢棄物，而非營建剩餘土石方？事涉
    上訴人等主觀上有無本件廢棄物之認識，亦有查明必要。
三、被告否認犯罪事實並為辯解，係其訴訟權之行使，法院應予
    尊重，甚且應予保障。尚不得以被告否認犯罪，即認其毫無
    悔意，或有受刑罰矯治之必要。依黃令騰上開警詢供述及檢
    察官勘驗筆錄所載，王譽喬載運之本件廢棄物，僅據黃令騰
    以挖土機挖取4 次約2至3米，其餘仍置於車斗內，尚未傾倒
    於本案土地，則本件犯罪情節與一般長期、大量非法清除、
    任意傾倒、棄置廢棄物者，尚屬有別；對自然環境之危害程
    度，亦明顯不同。得否謂王譽喬之犯罪情節嚴重，殊值商榷
    。況王譽喬事後已依廢棄物清理法之規定，擬定廢棄物處置
    計畫書並完成清理，有雲林縣環境保護局109年3月19日雲環
    衛字第0000000000號函及其附件在卷可查（見原審卷第 211
    至216 頁）。乃原判決以王譽喬之犯罪情節嚴重，且於警詢
    、偵查及第一審均否認犯行，於原審始認罪坦承，因認其仍
    有受刑罰矯治之必要（見原判決第23頁），尚有未合。
四、以上或為上訴意旨所指摘，或為本院得依職權調查之事項，
    應認原判決有撤銷發回更審之原因。
據上論結，應依刑事訴訟法第397條、第401條，判決如主文。
中    華    民    國   110    年    10    月    6     日
                  刑事第八庭審判長法  官  李  英  勇  
                                  法  官  洪  兆  隆  
                                  法  官  楊  智  勝  
                                  法  官  吳  冠  霆  
                                  法  官  黃  瑞  華  
本件正本證明與原本無異
                                  書記官
中    華    民    國   110    年    10    月    7     日